最　高　行　政　法　院　判　決
　　　　　　　　　　　　　　　　　　 96年度判字第01003號
上　訴　人　甲○○
被 上訴 人　經濟部智慧財產局
代　表　人　乙○○
參　加　人　丙○○
上列當事人間因發明專利舉發事件，上訴人對於中華民國94年9
月2日臺北高等行政法院93年度訴字第2570號判決，提起上訴，
本院判決如下：
　　主  文
上訴駁回。
上訴審訴訟費用由上訴人負擔。
　　理  由
一、緣本件上訴人前於民國89年6月16日以「具有自黏性之木紋
    薄片」，申請專利範圍：「1.一種具有自黏性之木紋薄片，
    係由一木膜層於下緣形成一固定膜層，而使木膜層不易沿木
    紋而裂開，又於固定膜層之下緣形成黏膜層，而使木紋薄片
    具有自黏性，再於黏膜層下緣貼附一保護層，使保護層之上
    緣可保護黏膜層，避免黏膜層被破壞而失去黏附力之木紋薄
    片；其主要特徵在於：該木紋薄片於一邊或一對邊形成連續
    之鋸齒狀後，再由數片相接並轉捲成梱，俾達木紋薄片具有
    延長長度及使用之便利效果。」向被上訴人申請新型專利，
    經被上訴人編為第000000000號審查，於90年11月8日准予專
    利，並於公告期滿後，發給新型第183556號專利證書（下稱
    系爭案）。嗣參加人於92年4月28日引證89年2月11日審定公
    告之第00000000號「木工裝潢原木皮黏合構造」專利案（下
    稱引證1）及西元1976年10月12日公告之美國第3,985,169號
    專利案（下稱引證2），以系爭案有違核准審定時專利法（
    下簡稱專利法）第97條、第98條第1項第1款及第2項之規定
    ，對之提起舉發。案經被上訴人審查，於92年11月28日以（
    92）智專3（3）05055字第09221208120號專利原處分（下稱
    原處分）為「舉發成立，應撤銷專利權」之處分。上訴人不
    服，提起訴願，遭駁回後，遂提起本件行政訴訟。
二、上訴人於原審起訴主張：系爭案之木膜層於下緣形成一固定
    膜層，未見於引證1，引證2雖揭示鋸齒形接合結構，其為板
    塊之組接，不同於系爭案用於木紋薄片，系爭案並非引證1
    、2之習用公開技術之簡單結合，具進步性，原處分顯有違
    誤，為此訴請撤銷訴願決定及原處分等語。。
三、被上訴人則以：引證1揭露系爭案「由一木膜層於下緣形成
    一固定膜層，而使木膜層不易沿木紋而裂開，又於固定膜層
    之下緣形成黏膜層，而使木紋薄片具有自黏性」之結構，引
    證2則揭露系爭案特徵「該木紋薄片於一邊或一對邊形成連
    續之鋸齒狀後，再由數片相接並轉捲成捆，俾達木紋薄片具
    有延長長度及使用之便利效果」之技術手段，系爭案為引證
    1、2 公開習用技術之簡單結合，未能提昇原有功能，不具
    進步性，原處分並無違誤等詞置辯。
四、原審斟酌全辯論意旨及調查證據之結果，以：（一）按被上
    訴人83年11月25日公告之專利審查基準第2-2-17頁規定：「
    〔熟習該項技術者〕，係指虛擬成、於申請專利當時具有該
    新型所屬技術領域之技術常識；能運用研究、開發等一般技
    術性手段 (指依據既有之技術或知識之基礎，經由邏輯分析
    、推理或試驗而得之技術手段)，以發揮一般創作能力，例
    如選擇材料或變更設計等，並將當時該新型所屬技術領域之
    技術水準，化為其本身之知識者而言。」「〔輕易完成且未
    能增進功效〕，係指並沒有運用優於熟習該項技術者所能預
    期之一般性技術發展，卻輕易由先行技術可推論出並完成者
    。亦即，申請專利之新型具有能產生某一新功效、或增進新
    型之某種功效時，即認為熟習該項技術者所非能輕易完成。
    」第2-2-18頁規定：「判斷是否能輕易完成時，准予將2件
    或2件以上不同文獻之全部內容或其各該文獻之部分內容、
    或同一文獻之各不同部分內容相互組合；准予先前技術
    (prior art)之各片斷部相互組合。惟上述之組合均係以熟
    習該項技術者，於申請當時 (若有主張優先權者，則指有效
    優先權日)所能輕易完成且未能增進功效為限，並注意下列
    事項：（一）文獻之組合部分應注意事項1.應假設熟習該項
    技術者，如遭遇申請專利之新型所欲解決之問題時，是否能
    輕易組合所引証文獻之技術內容，以解決該問題。例1.組合
    2件或2件以上之文獻內容後，與申請專利之新型其必要的技
    術內容，在本質上如無法相切合時，則此等文獻之組合，通
    常視為非輕易完成。2.文獻之技術內容屬於非類似、非接近
    或無關的技術領域者，則其組合通常視為非輕易完成。3.組
    合的不同文獻，其數量愈多，通常視為非輕易完成。」核以
    上規定與專利法之立法目的「鼓勵、保護、利用發明與創作
    ，以促進產業發展」（專利法第1條參照）相符，被上訴人
    於審查系爭案是否具有進步性時資為依據與基準，依法自值
    尊重，合先敘明。（二）查原處分以引證1係針對目前裝潢
    用貼皮面所作之結構改良，有別於PVC塑膠貼皮之材料構造
    及使用效果，係包括下列各質層：一原木皮層，乃由原木樹
    材以機械化加工方式予刨成極度薄質之皮膜，使其薄形之皮
    膜得以適當捲繞存置；一壓克力膠層，為濃度適中之黏膠層
    ，可運用噴佈或塗覆之加工施設於前述原木皮層之底面，且
    達一定之均勻分佈要求；及，一具PE防水層之背膠紙層，為
    當壓克力膠於均勻分佈於原木皮層上後，於未乾涸前予貼合
    於壓克力膠層上，成一背膠自黏之撕紙；整體再經由自動化
    將原木皮緣邊裁平後，達到一種非為PVC膠皮之原木皮裝潢
    用貼皮黏合構造，適於木工裝潢工作所需者。引證2為利用
    指型接頭進行木料連接的方法。雖引證1、引證2分別與系爭
    案個別比較結構不完全相同，難以證明系爭案不具新穎性；
    然引證1揭露系爭案「由一木膜層於下緣形成一固定膜層，
    而使木膜層不易沿木紋而裂開，又於固定膜層之下緣形成黏
    膜層，而使木紋薄片具有自黏性」之結構，引證2則揭露系
    爭案特徵「該木紋薄片於一邊或一對邊形成連續之鋸齒狀後
    ，再由數片相接並轉捲成捆，俾達木紋薄片具有延長長度及
    使用之便利效果」之技術手段，顯系爭案為引證1、2公開習
    用技術之簡單結合，未能提昇原有功能，不具進步性，是原
    處分關於進步性之認定，核係依前揭之說明而為審查，於法
    並無不合。（三）至上訴人主張並無可採，茲說明如下：1.
    系爭案創作說明記載：「習用之木紋薄片（10）（如第1、2
    圖所示），其係為一定尺寸大小之乾木膜層（11）於其下緣
    形成一固定膜層（12）所構成，又該習用之木紋薄片（10）
    為達到膠附貼飾之目的，其需於上膠後方能黏貼於欲裝飾之
    物體（14）上，又該習用之木紋薄片（10）其係為一乾木膜
    （11）與一固定膜層（12）所構成，是故，如直接上膠則有
    可能造成，所上膠之水份被乾木膜（11）所吸收，而乾木膜
    （11）之表面水份分佈不均而產生皺紋，因此熟悉此項技術
    者之施工者，係於上膠前先將該習用之木紋薄片（10）浸過
    水後，再進行烘乾，使水份均勻分佈於木紋薄片（10）之表
    面後，再進行上膠貼合及拋光修飾之動作，於使用上實為不
    便且極為耗時費工，又該木紋薄片（10）有一定之尺寸限制
    ，是故，當欲裝飾之物體尺寸大於木紋薄片（10）時，則需
    數片木紋薄片（10）拼合使用，故此施工者之技術不純熟，
    則將使木紋薄片（10）之拼合處接縫（13）清楚顯露，進而
    破壞裝飾物（14）之整體美觀」，可知系爭案所稱木膜層於
    下緣形成一固定膜層係為習用技術，而系爭案所欲解決之技
    術問題在於如何便利地黏貼木紋薄片且如何便利地拼接木紋
    薄片；再系爭案創作說明記載：「本創作之主要目的，係在
    提供一種具有自黏性之木紋薄片，其係於木膜層之下緣形成
    一固定膜層再於固定膜層之下緣形成黏膜層，又再於黏膜層
    下緣貼附保護層，而能使木紋薄片其自黏性，進而增進其使
    用之便利者」「本創作之又一主要目的，係在提供一種具有
    自黏性之木紋薄片，其係將單一之木紋薄片於一邊或一對邊
    形成連續之鋸齒狀，再令數木紋薄片互相拼接，並轉捲成捆
    以利大裝飾物施工之便利性者。」，故系爭案之技術特徵即
    在於以「由一木膜層於下緣形成一固定膜層，而使木膜層不
    易沿木紋而裂開，又於固定膜層之下緣形成黏膜層，而使木
    紋薄片具有自黏性」之結構及「該木紋薄片於一邊或一對邊
    形成連續之鋸齒狀後，再由數片相接並轉捲成捆，俾達木紋
    薄片具有延長長度及使用之便利效果」之技術手段。2.查依
    引證1之申請專利範圍第1項記載：「一種木工裝潢原木皮黏
    合構造，係針對目前裝潢用貼皮面所作之結構改良、有別於
    PVC塑膠貼皮之材料構造及使用效果，係包括下列各質層：
    一原木皮層，乃由原木樹材以機械化加工方式予刨成極度薄
    質之皮膜，使其薄形之皮膜得以適當捲繞存置；一壓克力膠
    層，為濃度適中之黏膠層，可運用噴佈或塗覆之加工施設於
    前述原木皮層之底面，且達一定之均勻分佈要求；及，一具
    PE防水層之背膠紙層，為當壓克力膠於均勻分佈於原木皮層
    上後，於未乾涸前予貼合於壓克力膠層上，成一背膠自黏之
    撕紙；整體再經由自動化將原木皮緣邊裁平後，達到一種非
    為PVC膠皮之原木皮裝潢用貼皮黏合構造，適於木工裝潢工
    作所需者。」，是被上訴人認引證1利用原木皮層、壓克力
    膠層、背膠紙層及棉質結構重疊的特徵，與前揭系爭案之重
    疊結構特徵相同，其木膜層、固定膜層、黏膜層與保護層之
    功效也完全與引證1相同，洵屬有據。又上訴人主張引證1壓
    克力膠層再包括一「綿質」，而所謂綿質之功能在於該綿質
    層具有吸水性，可防止壓克力層之水份大量滲出於原木皮層
    ，故此點亦與系爭案中所利用之固定膜層目的及功能不同云
    云，惟查上訴人所稱者係引證1申請專利範圍第3項即附屬項
    ，此無足以推翻引證1已揭示系爭案之上開技術特徵之事實
    ，附予敘明。3.再查引證2為一種利用指型接頭進行木料連
    接的方法，依其第5圖及第9圖之木材相對接示意圖所示，其
    已揭示系爭案第3圖（分解立體圖），易言之，其已揭示系
    爭案之另一特徵「該木紋薄片於一邊或一對邊形成連續之鋸
    齒狀後，再由數片相接並轉捲成捆」之接合技術手段，且引
    證案所揭示之此種接合技術手段同在追求具有延長長度及使
    用之便利效果，並不因其組接材料與系爭案之木紋薄片厚度
    不同而有差別，被上訴人認此為公開習用技術之簡單轉用，
    且系爭案為引證1、2公開習用技術之簡單結合，未能提昇原
    有功能，不具進步性，亦屬有據。綜上所述，上訴人之主張
    ，尚非可採，原處分認系爭案有核准審定時專利法第98條第
    2項不予新型專利之事由，就參加人之舉發申請為成立之審
    定，並撤銷上訴人之專利權，認事用法，並無違誤，訴願決
    定，遞予維持，亦無不合，上訴人訴請如聲明所示，為無理
    由，應予駁回。作為其判決之論據。
五、上訴意旨略以：（一）系爭案申請專利雖其主要特徵係在一
    邊或一對邊形成連續之鋸齒狀特徵，惟審查時並不僅就「主
    要特徵」觀之，而應係以「整體專利範圍」觀之，故本件系
    爭案其「主要特徵」需配合「次要特徵」方能達成功效，系
    爭案之全部特徵如下：一木膜層於下緣形成一固定膜層而
    使木膜層不易沿木紋裂開。固定膜層之下緣形成黏膜層，
    而使木紋薄片具有自黏性。於黏膜層下緣貼附一保護層，
    使保護層之上緣可保護黏膜層，避免黏膜層被破壞而失去黏
    附力之木紋薄片。主要特徵有：該木紋於一邊或一對邊形
    成連續之鋸齒狀。由數片相接並轉捲成捆。系爭案之功效
    乃係因為其設有之「固定膜層」方能達到利用「鋸齒狀」接
    合之功效，此點即非引證1所揭示，因引證1僅係習知單一之
    原木皮層片體，故根本不需要此「固定膜層」，而僅有3層
    （原木皮層、壓克力膠層、PE防水層），又配合系爭案之固
    定膜層之另一功能，其可防止膠料（壓克力膠層）之水份，
    由木紋薄片所吸收之功能其中雖然於引證1之申請專利範圍
    第3項所述，引證1提出可於壓克力膠層再包括一「綿質」，
    然所謂綿質之功能在於該綿質層具有吸水性，可防止壓克力
    層之水份大量滲出於原木皮層，故此點亦與系爭案中所利用
    之固定膜層之目的及功能不同，可知，該引證1顯然無法證
    明系爭案中之「4層」結構。（二）引證2所利用之指縫接合
    結構很明顯與系爭案不同，如果系爭案僅係由引證1、引證2
    所簡易組合，而不具進步性，亦即代表著，當熟習此項技藝
    之人士，只要藉由引證1、2即可推出系爭案之結構。然而事
    實上，依專利審查時之進步性判斷方式，當假設一位熟習此
    項技藝之人士，其同時知悉引證1及引證2之技術內容時，其
    是否有能力製造出系爭案之結構，其答案是否定的，因，如
    就引證1觀之時，其僅為單一之原木薄片，即便是將其裁切
    為齒狀，如何連接的問題依然存在，而如欲利用引證2中，
    將其齒狀之接合處接合，再加熱加壓，更係不可能，因一般
    之原木薄片僅有不到0.3mm之厚度，根本不可能藉由其齒狀
    間接合。因此系爭案非由引證1、2簡易推之，該兩案不具證
    明系爭案不具進步性之證據力。為此，請求廢棄原判決，並
    撤銷訴願決定及原處分等語。
六、本院查：按系爭案審定核准時專利法第97條規定：「稱新型
    者，謂對物品之形狀、構造或裝置之創作或改良。」第98條
    規定：「（第1項）凡可供產業上利用之新型，無下列情事
    之一者，得依本法申請取得新型專利：一、申請前已見於刊
    物或已公開使用者。但因研究、實驗而發表或使用，於發表
    或使用之日起六個月內申請新型專利者，不在此限。二、申
    請前已陳列於展覽會者。但陳列於政府主辦或認可之展覽會
    ，於展覽之日起六個月內申請專利者，不在此限。（第2項
    ）新型係運用申請前既有之技術或知識，而為熟習該項技術
    者所能輕易完成且未能增進功效時，雖無前項所列情事，仍
    不得依本法申請取得新型專利。」又按第105條準用第72條
    第1項後段規定：新型專利有違反第97條及第98條之情事，
    任何人得附具證據，向專利專責機關舉發之。依以上規定可
    知，系爭案有無違反專利法情事而應不予專利，依法應由舉
    發申請人附具證據證明之，倘其證據足以證明系爭案有違專
    利法之規定，被上訴人自應為舉發成立，撤銷專利權之處分
    。查原判決以引證1揭露系爭案「由一木膜層於下緣形成一
    固定膜層，而使木膜層不易沿木紋而裂開，又於固定膜層之
    下緣形成黏膜層，而使木紋薄片具有自黏性」之結構，引證
    2則揭露系爭案特徵「該木紋薄片於一邊或一對邊形成連續
    之鋸齒狀後，再由數片相接並轉捲成捆，俾達木紋薄片具有
    延長長度及使用之便利效果」之技術手段，系爭案為引證1
    、2公開習用技術之簡單結合，未能提昇原有功能，不具進
    步性，從而，將原決定及原處分均予維持，駁回上訴人之訴
    ，核無違誤。且查原判決理由已詳述：依系爭案創作說明記
    載：系爭案之技術特徵在於以「由一木膜層於下緣形成一固
    定膜層，而使木膜層不易沿木紋而裂開，又於固定膜層之下
    緣形成黏膜層，而使木紋薄片具有自黏性」之結構及「該木
    紋薄片於一邊或一對邊形成連續之鋸齒狀後，再由數片相接
    並轉捲成捆，俾達木紋薄片具有延長長度及使用之便利效果
    」之技術手段，與引證1利用原木皮層、壓克力膠層、背膠
    紙層及棉質結構重疊的特徵相同，其木膜層、固定膜層、黏
    膜層與保護層之功效也完全與引證1相同；又引證2已揭示系
    爭案第3圖（分解立體圖），易言之，其已揭示系爭案之另
    一特徵「該木紋薄片於一邊或一對邊形成連續之鋸齒狀後，
    再由數片相接並轉捲成捆」之接合技術手段，且引證案所揭
    示之此種接合技術手段同在追求具有延長長度及使用之便利
    效果，並不因其組接材料與系爭案之木紋薄片厚度不同而有
    差別，上訴意旨仍主張一般原木簿片僅有不到0.3mm之厚度
    ，根本不可能藉由其齒狀間接合云云，自亦無足採。上訴意
    旨雖以原判決不適用法規，惟核所指摘各節，均屬其主觀之
    見解，尚不足採。其請求廢棄原判決，難認有理由，應予駁
    回。
據上論結，本件上訴為無理由，爰依行政訴訟法第255條第1項、
第98條第3項前段，判決如主文。
中　　華　　民　　國　　96　　年　　6　　 月　　7　　 日
                  第二庭審判長法  官　鄭　淑　貞
                              法  官  黃　合　文
                              法  官　吳　明　鴻
                              法  官　鄭　小　康
                              法  官　帥　嘉　寶
以  上  正  本  證  明  與  原  本  無  異
中　　華　　民　　國　　96　　年　　6　　 月　　7　　 日
　　　　　　　　　　　　　　　書記官　郭　育　玎
